臺灣臺南地方法院民事判決
110年度訴字第959號
原      告  裕融企業股份有限公司

法定代理人  嚴陳莉蓮
訴訟代理人  季佩芃律師
被      告  蘇振芳  


上列當事人間請求代位分割遺產事件，本院於民國110年9月8日
言詞辯論終結，判決如下：
    主    文
被代位人蘇恩維與被告公同共有如附表所示之土地，應按其應繼
分比例各二分之一，分割為分別共有。
原告其餘之訴駁回。
訴訟費用新臺幣陸仟捌佰參拾元，由被告負擔二分之一即新臺幣
參仟肆佰壹拾伍元，餘由原告負擔。
    事實及理由
壹、程序方面：
一、原告起訴時，原將債務人蘇恩維（原名蘇家賢）列為被告，
　　聲明請求：㈠蘇恩維與其餘被告就如附表所示之土地（下稱
　　系爭土地）准予變價分割，所得價金由蘇恩維與其餘被告按
    應繼分比例分配；㈡蘇恩維於前項所得分配之部分，於新臺
　　幣（下同）629,916元，及自民國109年6月9日起至清償日止
　　，按週年利率百分之20計算之利息範圍內，由原告代位受領
　　。嗣於訴訟中當庭撤回對蘇恩維之起訴，並變更聲明為：㈠
　　被代位人蘇恩維與被告公同共有之系爭土地，應按其應繼分
　　比例各2分之1，分割為分別共有。㈡前項分割登記，請准原
　　告得代被告單獨向所屬地政機關辦理登記（本院卷第185頁
　　、第195-196頁）。經核其變更係基於代位請求分割共有物
    之同一基礎事實或減縮應受判決事項，與民事訴訟法第255
    條第1項第2、3款規定並無不合，應予准許，先為敘明。
二、被告經合法通知，無正當理由未於言詞辯論期日到場，且核
　　無民事訴訟法第386條所列各款情形，爰依原告之聲請，由
    其一造辯論而為判決。
貳、實體方面：
一、原告主張：蘇恩維因汽車貸款事件，積欠原告629,916元，
    及自109年6月9日起至清償日止，按週年利率百分之20計算
    之利息未清償。系爭土地為蘇恩維與被告共同繼承被繼承人
　　蘇炯彰之遺產而來，惟蘇恩維與被告迄今尚未達成分割協議
　　，仍登記為其二人公同共有，致原告無法進行拍賣取償，影
　　響原告債權之受償權利。為此依據民法第242條、第1164條
    規定，代位蘇恩維請求分割系爭土地。並聲明：㈠蘇恩維與
　　被告公同共有之系爭土地，應按其應繼分比例各2分之1，分
　　割為分別共有。㈡前項分割登記，請准原告得代被告單獨向
　　所屬地政機關辦理登記。
二、被告未於言詞辯論期日到場，亦未提出書狀作何聲明及陳述
　　。
三、得心證之理由：　　　　
  ㈠原告起訴主張其為蘇恩維之債權人，蘇恩維與被告公同共有
　　系爭土地，惟蘇恩維怠於行使分割遺產之權利，系爭土地迄
　　今仍登記為蘇恩維與被告公同共有等情，業據其提出本院10
　　9年5月25日南院武108司執意字第78547號債權憑證、蘇恩維
　　全國財產稅總歸戶財產查詢清單、系爭土地第一類登記謄本
　　、地籍圖等件為證（本院卷第17-19頁、第135-157頁），並
　　經本院依職權調取109年度司執字第8662號強制執行事件卷
    宗核閱相符，自堪信原告上開主張為真實。
  ㈡按債務人怠於行使權利時，債權人因保全債權，得以自己之
　　名義，行使其權利；又繼承人有數人時，在分割遺產前，各
　　繼承人對於遺產全部為公同共有；繼承人得隨時請求分割遺
　　產，民法第242條前段、第1151條、第1164條前段分別定有
    明文。是繼承人欲終止其間之公同共有關係，惟有以分割遺
　　產之方式為之，而所謂「得隨時請求分割」，依民法第829
    條及第830條第1項規定觀之，自應解為包含請求終止公同共
　　有關係在內，俾繼承人之公同共有關係歸於消滅而成為分別
　　共有，始不致與同法第829條所定之旨趣相左，庶不失繼承
    人得隨時請求分割遺產之立法本旨。又按繼承人自繼承開始
　　時，除本法另有規定外，承受被繼承人財產上之一切權利、
　　義務，民法第1148條第1項前段亦有明定，故繼承人於繼承
    開始後，其對遺產之權利，性質上即為具有財產價值之權利
　　，遺產分割請求權，係在繼承之事實發生後，基於繼承權而
　　發生，因繼承取得之財產，可供清償債務人之債務，且非專
　　屬債務人本身之權利，應得由債權人依民法第242條規定代
    位行使之。蘇恩維因繼承而取得系爭土地之公同共有權利，
　　在遺產分割析算完畢前，尚無法自一切權利義務公同共有之
　　系爭土地單獨抽離而為執行標的，應俟辦妥遺產分割，始得
　　進行拍賣，故執行法院須待消滅公同共有關係後，始得對蘇
　　恩維所分得之財產執行。原告對蘇恩維之上開債權未獲清償
　　，而系爭土地無不能分割之情形，亦無不分割之約定，蘇恩
　　維依法得隨時訴請分割遺產，然其怠於行使遺產分割請求權
　　，致原告無法就其分得部分執行而受償，故原告為保全其對
　　蘇恩維之債權能獲得清償，依民法第242條規定代位行使蘇
    恩維繼承對其被繼承人所遺系爭土地之分割請求權，應屬有
    據。
  ㈢再按遺產繼承人，除配偶外，依直系血親卑親屬、父母、兄
    弟姊妹、祖父母之順序定之；第1138條所定第一順序之繼承
    人，有於繼承開始前死亡或喪失繼承權者，由其直系血親卑
    親屬代位繼承其應繼分；同一順序之繼承人有數人時，按人
　　數平均繼承，民法第1138條、第1140條、第1141條分別定有
　　明文。又按公同共有物分割之方法，除法律另有規定外，準
　　用關於共有物分割之規定，依共有人協議之方法行之；分割
　　之方法不能協議決定，或於協議決定後因消滅時效完成經共
　　有人拒絕履行者，法院得因任何共有人之請求，命為下列之
　　分配：一、以原物分配於各共有人。但各共有人均受原物之
　　分配顯有困難者，得將原物分配於部分共有人。二、原物分
　　配顯有困難時，得變賣共有物，以價金分配於各共有人；或
　　以原物之一部分分配於各共有人，他部分變賣，以價金分配
　　於各共有人，民法第830條第2項、第824條第1項、第2項分
    別定有明文。另裁判分割共有物，究依何種方式為適當，法
　　院有自由裁量之權，並應斟酌當事人之聲明、共有物之性質
　　、經濟效用及全體共有人之利益等情事公平決之，不受當事
    人聲明之拘束。查蘇炯彰與前配偶共育有長子蘇恩維及次子
    蘇振芳共二人，此有地政機關檢送他債權人為蘇恩維及被告
    代為辦理系爭土地繼承登記時提出之繼承系統表暨戶籍謄本
　　等相關資料可稽（本院卷第101-107頁），故蘇恩維與被告
    之應繼分為各2分之1。本院審酌系爭土地之性質、經濟效用
　　及繼承人之利益等情事，認蘇恩維及被告若取得分別共有，
　　對於所分得之應有部分均得自由單獨處分、設定負擔，可避
　　免公同共有關係久延致影響彼此權益，對蘇恩維及被告並無
    不利，此分割方法應屬可採。從而，原告請求將系爭土地依
　　應繼分比例各2分之1分割為分別共有，為有理由，應予准許
　　，爰判決如主文第1項所示。
  ㈣第按登記原因證明文件為法院確定判決書，其主文載明應由
    義務人先行辦理登記，而怠於辦理者，得由權利人代位申請
    之，土地登記規則第30條第1款定有明文。原告本得依前開
    法文規定，代位蘇恩維辦理系爭土地分割登記，是原告聲明
    第二項請求判決准許其得代被告單獨向所屬地政繼關辦理系
    爭土地分割登記，即無必要，不應准許。
四、末按代位分割遺產之訴，係由原告以自己名義主張代位權，
　　以保全債權為目的而行使債務人分割遺產權利之謂；就債務
　　人及被告分割共有物部分，係屬必要共同訴訟，共有人間實
　　互蒙其利，是原告代位蘇恩維提起本件代位分割遺產之訴雖
　　有理由，惟本院認關於訴訟費用之負擔，應由全體繼承人各
　　按其法定應繼分比例負擔，較屬公允，而原告之債務人蘇恩
　　維應分擔部分即由原告負擔之。本件訴訟費用為原告繳納之
　　第一審裁判費6,830元，爰依上開說明，諭知本件訴訟費用
    之負擔如主文第3項所示。
五、訴訟費用負擔之依據：民事訴訟法第80條之1。
中　　華　　民　　國　　110 　年　　9 　　月　　22　　日
                    民事第四庭  法　官  張家瑛
以上正本係照原本作成。
如不服本判決，應於判決送達後20日內向本院提出上訴狀。如委
任律師提起上訴者，應一併繳納上訴審裁判費。　　　　　　　
中　　華　　民　　國　　110 　年　　9 　　月　　22　　日
                                書記官  陳雅婷 
　　　　　　　　　　
附表：
編號       土    地    坐    落    面    積 權利範圍（公 同共有）  縣　市 鄉鎮市區  　段　 地號 平方公尺  001 臺南市 白河區 中興段 176 512 6分之1 002 臺南市 白河區 中興段 167-5 334 6分之1 003 臺南市 白河區 中興段 167-8 4 6分之1